臺灣臺中地方法院民事判決
110年度訴字第1450號
原      告  李金輝  
訴訟代理人  林福興律師
被      告  葉振羣  

上列當事人間請求清償借款事件，本院於民國110年12月16日言
詞辯論終結，判決如下：
    主    文
原告之訴駁回。
訴訟費用由原告負擔。
    事實及理由
壹、程序事項：
一、按訴狀送達後，原告不得將原訴變更或追加他訴，但請求之
    基礎事實同一、不甚礙被告之防禦及訴訟之終結者，不在此
    限，民事訴訟法第255 條第1 項第2 、7 款定有明文。經查
    ，原告起訴主張因被告簽名於借款契約，擔任借款連帶保證
    人，惟借款並未清償，爰依消費借貸法律關係，請求被告應
    返還借款新臺幣（下同）160萬元本息（見本院卷第11頁）
    。嗣於起訴狀送達被告後，原告於民國110年12月10日變更
    為依公司法第19條第2項前段與消費借貸或與不當得利之法
    律關係，擇一請求被告應返還160萬元本息（見本院卷第169
    頁）。經核原告上開所為請求權之變更，其基礎事實同一，
    且不甚礙被告之防禦及訴訟之終結，核與前揭規定相符，應
    予准許。
二、本件被告經合法通知，未於言詞辯論期日到場，核無民事訴
    訟法第386 條各款所列情形，爰依原告之聲請，由其一造辯
    論而為判決。
貳、實體事項：
一、原告主張：
  ㈠被告以薩摩亞晶淳控股有限公司（下稱薩摩亞控股公司）代
    表人之名義，代表薩摩亞控股公司與原告簽訂借款契約書，
    向原告借款160萬元，借款期間自105年8月4日起至107年8月
    3日止屆滿（下稱系爭借款契約契約），雖被告在系爭借款
    契約誤蓋用晶淳國際事業有限公司(下稱晶淳國際公司）之
    印章及被告印章，惟原告已於105年8月4日將160萬元（下稱
    系爭款項）匯入被告所有國泰世華商業銀行帳號0000000000
    000000號帳戶（下稱系爭國泰銀行帳戶），被告既代表薩摩
    亞控股公司收受系爭款項，依民法第474條規定，系爭借款
    契約已於105年8月4日成立並生效。詎系爭借款期限屆期後
    ，薩摩亞控股公司並未依約清償，且實際上薩摩亞控股公司
    並無設立登記資料，被告卻以薩摩亞控股公司代表人名義與
    原告簽訂系爭借款契約，依公司法第19條第2項前段規定，
    被告應自負民事責任，即被告應負借款人之責任，故原告依
    公司法第19條第2項前段規定及消費借貸法律關係，請求被
    告如數清償系爭款項。
  ㈡又薩摩亞控股公司未設立登記，未取得法人之資格，自不能
    為法律行為之主體，則被告代表薩摩亞控股公司與原告簽訂
    之系爭借款契約應屬無效，被告代表薩摩亞控股公司收受系
    爭款項之法律上原因亦不存在。又被告藉由未設立登記之薩
    摩亞控股公司之名義與原告簽訂系爭借款契約，致該契約無
    效，依公司法第19條第2項前段規定，被告應自負民事責任
    。因被告誤以為系爭借款契約有效始將160萬元匯予被告所
    有國泰銀行帳戶，兩造間既不存有系爭借款契約，被告受領
    系爭款項，自屬無法律上原因，致原告受有損害，自應負返
    還不當得利之義務，是原告依公司法第19條第2項前段及不
    當得利之法律關係，請求被告返還系爭款項。
  ㈢綜上，被告以未設立登記之薩摩亞控股公司代表人名義與原
    告簽訂系爭借款契約，依公司法第19條第2項前段規定，被
    告應自負民事責任，而系爭款項已屆清償期而未清償，原告
    自得依公司法第19條第2項前段與消費借貸法律關係或與不
    當得利法律關係，擇一請求被告負清償之責，為此提起本件
    訴訟等語。並聲明：被告給付原告160萬元，及自起訴狀繕
    本送達翌日起至清償日止，按週年利率5%計算之利息。
二、本件被告未於言詞辯論期日到場，亦未提出任何書狀，作
    何有利於自己之聲明或陳述。
三、得心證之理由:
  ㈠有關公司法第19條第2項前段、消費借貸部分：
　⒈按當事人主張有利於己之事實者，就其事實有舉證之責任，
    民事訴訟法第277條前段定有明文。又民事訴訟如係由原告
    主張權利者，應先由原告負舉證之責，若原告先不能舉證，
    以證實自己主張之事實為真實，則被告就其抗辯事實即令不
    能舉證，或其所舉證據尚有疵累，亦應駁回原告之請求（最
    高法院17年上字第917號判例要旨參照）。次按未經設立登
    記，不得以公司名義經營業務或為其他法律行為。違反前項
    規定者，行為人處 1年以下有期徒刑、拘役或科或併科15萬
    元以下罰金，並自負民事責任，公司法第19條第1項、第2項
    前段定有明文。又按稱消費借貸者，謂當事人一方移轉金錢
    或其他代替物之所有權於他方，而約定他方以種類、品質、
    數量相同之物返還之契約，民法第474條第1項定有明文。消
    費借貸法律關係之成立，須具備借貸意思互相表示合致及交
    付借貸物等特別要件，則當事人主張與他方有消費借貸關係
    存在者，自應就該借貸意思互相表示合致及借款業已交付之
    事實，負舉證之責任。若僅證明有金錢之交付，未證明借貸
    意思表示互相一致者，尚不能認有金錢借貸關係存在（最高
    法院81年度台上字第2372號、98年度台上字第1045號判決要
    旨參照）。
　⒉原告主張被告以未經我國主管機關核准設立登記之薩摩亞控
    股公司代表人之名義，與原告簽立系爭借款契約，並由被告
    擔任連帶保證人，約定借款金額為160萬元，原告於105年8
    月4日匯款160萬元入被告所有系爭國泰銀行帳戶之事實，有
    原告提出之系爭款項契約、臺中市政府110年10月5日府授經
    登字第11007588020號函（查無薩摩亞控股公司相關登記資
    料）、原告之台北富邦銀行帳戶存摺內頁交易資料為證（見
    本院卷第25至27頁、91至95、119頁），固堪認原告此部分
    主張，應屬真實。惟細譯系爭借款契約之簽立日期為105年1
    月31日，該契約第1、2條約定「甲方為薩摩亞晶淳公司於負
    責人，代表薩摩亞薩摩亞控股公司向乙方借貸新臺幣壹佰陸
    拾萬元整，為現金周轉之用，於訂立本約之同時。由乙方匯
    款至雙方約定帳戶，匯款單為憑證，不另立據。」、「借款
    期限為2年，自105年1月31日起至106年12月31日止」，有系
    爭借款契約可參（見本院卷第25頁），核與原告主張之借款
    期限為105年8月4日起至107年8月3日止不符，且系爭借款契
    約並無約定匯款帳戶，原告亦未依系爭借款契約約定之105
    年1月31日而係遲至105年8月4日方匯款160萬元至被告之系
    爭國泰銀行帳戶，則原告匯款160萬元至被告之系爭國泰銀
    行帳戶，是否為消費借貸之原因，非無疑義。
　⒊按解釋意思表示，應探求當事人之真意，不得拘泥於所用之
    辭句，為民法第98條所規定，而所謂探求當事人之真意，如
    兩造就其真意有爭執時，應從該意思表示所根基之原因事實
    、經濟目的、一般社會之理性客觀認知、經驗法則及當事人
    所欲使該意思表示發生之法律效果而為探求，並將誠信原則
    涵攝在內，藉以檢視其解釋結果對兩造之權利義務是否符合
    公平正義。查依兩造於105年3月9日簽立之「香港綠泉國際
    事業有限公司籌備處中國大陸投資意向書」，約定兩造協議
    共同於中國大陸投資設立香港綠泉公司國際事業餐飲品牌專
    賣店，總投資資本議定為500萬人民幣，分為100股，每股人
    民幣55,600元，原告願投資股權12%，合計為人民幣44.48萬
    元，創始投入人民幣20萬元，匯款指定帳戶為被告所有系爭
    國泰銀行帳戶，並預計於105年4月底前成立海外控股公司等
    情，有上開投資意向書在卷可稽（見本院卷第29至33頁），
    佐以系爭借款契約係由被告以薩摩亞晶淳控股有限公司代表
    人名義與原告簽立，原告係於兩造簽立上開投資意向書後方
    匯款至該意向書指定之被告所有系爭國泰銀行帳戶，及原告
    於本院審理中陳稱：被告是邀請原告投資，透過以借款方式
    來從事投資，被告開店後經營不善等語（見本院卷第162頁
    ），堪認原告交付160萬元予被告係基於兩造間之上開投資
    合意至明。雖原告主張被告於原告交付160萬元後，依系爭
    款項契約約定之年利率3%，支付每月4,000元借款利息（計
    算式：160萬元×3%÷12＝4,000元）予原告，並提出以橘色螢
    光筆畫記之台北富邦商業銀行存摺內頁交易為憑（見本院卷
    第35至41頁），且觀之該存摺內頁影本，自105年10月24日
    起至108年5月17日止，確有帳號末五碼38136號或00492號帳
    戶匯款4,000元、8,000元、12,000元或16,000元之匯入金額
    ，而縱使上金額均係被告所匯入，然依原告主張之系爭借款
    期限即107年8月3日止後仍有匯入金額，再佐以原告陳稱係
    透過借款來投資等語，堪認兩造之上述投資應屬保證獲利型
    之投資，上述匯入金額係上述投資保證獲利之報酬，尚難因
    此遽認兩造間有借款之合意。從而，原告依公司法第19條第
    2項前段及消費借貸之法律關係，請求被告返還系爭款項，
    自屬無據。
  ㈡有關公司法第19條第2項前段、不當得利部分：　　
　⒈按無法律上之原因而受利益，致他人受損害者，應返還其利
    益。雖有法律上之原因，而其後已不存在者，亦同，民法第
    179條定有明文。又不當得利依其類型可區分為「給付型不
    當得利」與「非給付型不當得利」前者係基於受損人之給付
    而發生之不當得利，後者乃由於給付以外之行為（受損人、
    受益人、第三人之行為）或法律規定或事件所成立之不當得
    利。而在「給付型不當得利」原告既因自己行為致原由其掌
    控之財產發生主體變動，則本於無法律上之原因而生財產變
    動消極事實舉證困難之危險，自當歸諸於原告，方符事理之
    平。故原告應就不當得利請求權之成立要件負其舉證責任，
    即應證明他方係無法律上之原因而受利益，致其受有損害。
    如受利益人係因其給付而得利時，所謂無法律上之原因，即
    指其給付欠缺給付之目的，故主張該項不當得利請求權存在
    之當事人，應舉證證明其欠缺給付之目的。
  ⒉次按行為人以未經設立登記名義經營業務或為其他法律行為
    ，行為人自負民事責任，公司法第19條第1項、第2項前段定
    有明文。原告主張被告係以薩摩亞控股公司名義與原告簽立
    系爭借款契約，固有系爭借款契約可憑，然依前開規定，僅
    係被告自負民事責任，非謂系爭借款契約無效，是原告主張
    系爭借款契約無效，被告受領系爭款項係屬無法律上原因，
    洵屬無據，不足採信。況原告主張其基於系爭借款契約之意
    思交付系爭款項乙節，並不可採，已如前㈠所述，且原告縱
    非基於兩造間消費借貸之合意受領系爭款項，充其量僅能認
    該特定之法律關係（消費借貸）不存在，不能因此推論其受
    領原告之給付，欠缺其他給付之目的。原告既未證明交付系
    爭款項予被告，欠缺給付之目的而無法律上原因，核與給付
    型不當得利返還請求權之要件不符，原告依民法第179條規
    定請求被告返還系爭款項，仍屬無據。
  ㈢綜上所述，原告依公司法第19條第2項前段、消費借貸及不當
    得利之法律關係，請求被告給付原告160萬元，及自起訴狀
    繕本送達翌日起至清償日止，按週年利率5%計算之利息，為
    無理由，應予駁回。　　
  ㈣本件事證已經明確，原告所為其餘攻擊、防禦及舉證，經本
    院審酌後，認與判決結論均無影響，爰不一一論列，附此敘
    明。
  ㈤訴訟費用之負擔：民事訴訟法第78條。
中　　華　　民　　國　　111 　年　　1 　　月　　14　　日
                  民事第三庭  法　官　廖純卿
正本係照原本作成。
如對本判決上訴，須於判決送達後20日內向本院提出上訴狀。如
委任律師提起上訴者，應一併繳納上訴審裁判費。
中　　華　　民　　國　　111 　年　　1 　　月　　17　　日
                              書記官  楊雯君